【裁判字號】    97,訴,32
【裁判日期】    970310
【裁判案由】    給付違約金等
【裁判全文】
臺灣臺北地方法院民事判決                97年度訴字第32號
原      告  丙○○○
            丁○○
            戊○○
            己○○
共      同
訴訟代理人  李兆環律師
            林家祺律師
複代理人    甲○○
被      告  庚○○
            乙○○
共      同
訴訟代理人  辛○○
            謝清福律師
上列當事人間請求給付違約金等事件，本院於民國97年2月25日
言詞辯論終結，判決如下：
    主      文
被告庚○○應給付原告丙○○○新臺幣肆拾伍萬元，及自民國九
十六年十月十八日起至清償日止，按年息百分之五計算利息。
原告其餘之訴駁回。
訴訟費用由被告庚○○負擔八分之一，餘由原告負擔。
本判決第一項於原告丙○○○以新臺幣壹拾伍萬元供擔保後，得
假執行；但被告庚○○如以新臺幣肆拾伍萬元為原告丙○○○預
供擔保，得免為假執行。
原告其餘假執行之聲請駁回。
    事實及理由
一、原告主張：被告為原告丙○○○已故之夫壬○○與訴外人辛○○所生之子女，壬○○於民國91年3月31日病逝，因繼承
    問題，經由訴外人癸○○斡旋，兩造於93年3月26日同意由
    伊給付新臺幣（下同）1,800,000元，被告不得對伊提起民
    刑事訴訟，如有違反，則應賠償已受領金額二倍之違約金，
    兩造並簽有協議書（下稱系爭協議書）。詎被告庚○○於94
    年5月20日就壬○○於68年4月間出資購買門牌編號臺北市○○路○段313巷5號4樓房屋（下稱系爭房屋）對原告丙○○○
    提起民事訴訟（下稱前訴，本院94年度訴字第413號），顯
    然違約。為此，依系爭協議書起訴，並聲明：(一)被告庚○○
    或乙○○應給付原告3,600,000元，及自起訴狀繕本送達翌
    日即96年10月18日起至清償日止，按年息5％計算之利息。
    (二)願供擔保，請准宣告假執行。
二、被告辯稱：原告丙○○○於86年間對系爭房屋出賣人子○○
    施用詐術，使子○○誤以為原告丙○○○為買受人，被告庚○○於93年10月間發現系爭房屋移轉登記予原告丙○○○所
    有，被告庚○○不得不代位撤銷子○○被詐欺而為協議書之
    意思表示，進而對原告丙○○○追加起訴。前訴第二審審理
    時，原告丙○○○改稱壬○○已撤銷對庚○○之贈與，然全
    無證據，且系爭房地乃壬○○在庚○○未成年時，以法定代
    理人身分為庚○○簽訂讓渡書（下稱系爭讓渡書）買受系爭
    房屋，壬○○無權撤銷系爭讓渡書及贈與，前訴第二審違反
    民事訴訟法第468條及第469條第6款規定而為判決。又被告
    乙○○未對原告丙○○○起訴，有濫訴之嫌等語。並聲明：
    (一)原告之訴及假執行之聲請均駁回。(二)如受不利判決，願供
      擔保，請准宣告免為假執行。
三、兩造不爭執之事實：
  (一)被告庚○○、乙○○為原告丙○○○已故之夫壬○○與訴外
    人辛○○所生之子女，壬○○於68年4月間以庚○○法定代
    理人身分，與子○○就系爭房屋簽訂系爭讓渡書（見本院96
    年度北調字第901號卷，下稱北調卷，第8至10頁）。
  (二)壬○○於91年3月31日病逝，兩造於93年3月26日簽訂系爭協
    議書，當時乙○○未成年，由辛○○以法定代理人名義代為
    簽訂（見北調卷第11、12頁），原告嗣給付被告180萬元。
  (三)被告庚○○於94年5月20日就系爭房屋對子○○提起民事訴
    訟（案列本院94年度訴字第413號），訴訟進行中追加丙○○○為被告，嗣經本院判決駁回起訴，庚○○不服提起上訴
    ，臺灣高等法院仍以95年度上字第1055號民事判決駁回上訴
    ，庚○○再上訴，最高法院於96年12月21日以96年度台上字
    第2869號判決駁回上訴確定（見北調卷第42至53頁、第34至
    41頁及本院卷第10至14頁）。
四、本件之爭點及本院之判斷：
  (一)本件是否受前訴確定判決既判力或爭點效或禁反言之拘束？
    被告雖稱系爭房屋為被告庚○○所買受，非壬○○之遺產，
    不在系爭協議書之範圍云云。惟按確定判決之既判力，固以
    訴訟標的經表現於主文判斷之事項為限，判決理由並無既判
    力。但法院於判決理由中，就訴訟標的以外當事人主張之重
    要爭點，本於當事人辯論之結果，已為判斷時，除有顯然違
    背法令之情形，或當事人已提出新訴訟資料，足以推翻原判
    斷之情形外，應解為在同一當事人就該重要爭點所提起之訴
    訟，法院及當事人就該已經法院判斷之重要爭點，皆不得任
    作相反之判斷或主張，始符民事訴訟上之誠信原則（最高法
    院95年度台上字第1574號判決意旨參照）。經查：
    1.壬○○於68年4月間以法定代理人身分為被告庚○○買受
      系爭房屋，雖有系爭讓渡書可稽（見北調卷第8至10頁）
      ，然壬○○已在生前撤銷其對被告庚○○之贈與，系爭房
      屋乃93年3月26日協議之範圍，業經前訴確定判決認定明
      確（見北調卷第40頁臺灣高等法院95年度上字第1055號民
      事判決，下稱高院判決），依上開判決意旨，除前訴確定
      判決有明顯違背法令外，不僅兩造應受禁反言原則之拘束
      ，本院亦不宜為相反之認定。
    2.被告又稱壬○○非系爭讓渡書之買受人，無從撤銷，更無
      撤銷贈與問題，高院判決違背法令，且不備理由云云。然
      系爭讓渡書簽訂之時，被告庚○○尚未成年，為被告所不
      爭執，衡情並無購買系爭房屋之資力，高院認定被告庚○○因此受贈系爭房屋，堪符情理，故縱使壬○○非系爭讓
      渡書之當事人，非不得事後撤銷贈與。又壬○○於84年間
      自辛○○住處搬回搬回原告丙○○○住處，並將系爭讓渡
      書原本交由原告丙○○○收執，辛○○僅保有系爭讓渡書
      影本等情事，被告庚○○於前訴復未為爭執，則高院依之
      採認原告丙○○○所稱壬○○業撤銷對被告庚○○之贈與
      等語，難謂無據。又居間協調兩造之證人癸○○於前訴之
      第一審審理時即詳述兩造簽訂系爭協議書之源由與經過，
      依其證詞，亦知壬○○於生前即將不動產分別登記於兩造
      名下，倘若單就壬○○名下不動產而為爭執，即無須多次
      協調，甚至進行刑事告訴之必要，更無庸於系爭協議書主
      旨欄載明：「由甲方（即原告）支付一定金額給予乙方（
      即被告），乙方放棄壬○○已知與未知之生前所有動產、
      不動產等流動資產及固定資產之民事刑事訴訟抗辯權」等
      語，由此可見93年3月26日協調之範圍包括登記於兩造名
      下之不動產及壬○○之現金與所有不動產，高院判決據以
      認定系爭房屋為系爭協議書之範圍，亦非無憑，自難認有
      判決不備理由情事。
    3.綜上，前訴確定判決尚查無違背法令或理由不備等情事，
      不論被告對前訴確定判決提起再審之訴與否，依上開判決
      意旨，兩造仍不得執詞否認前訴確定判決所認定之事實，
      本院亦無從為相反之認定。
  (二)系爭房屋是否系爭協議書協議之標的？被告庚○○提起之前
    訴是否違反系爭協議書？
    被告雖一再否認系爭房屋為系爭協議書協議之標的，但兩造
    應遵守禁反言原則，本院復不得推翻前訴確定判決就此重要
    爭點之認定，均於前述，則系爭房屋為系爭協議書之標的，
    無庸再議，被告庚○○就系爭房屋而為之起訴，亦當然屬系
    爭協議書所定禁止起訴之行為。原告主張被告庚○○違反系
    爭協議書，為有理由，應認可取。
  (三)被告應給付違約金之金額？乙○○應否給付違約金？
    1.依系爭協議書第2條，雖約定被告如違反系爭協議書，應
      賠償原告已受領金額二倍之違約金，但原告丑○○為壬○○配偶，原告丁○○、戊○○、己○○則為直系血親卑親
      屬，係第一順序繼承人，依民法第1138條及第1144條，原
      告4人之應繼分均分，原告依系爭協議書第1條約定所支付
      之180萬元，可謂4人共同支付，原告丙○○○支付者為45
      萬元。又被告共同受領原告支付之180萬元，被告亦為壬○○直系血親卑親屬，其等之應繼分均為2分之1，故被告
      庚○○自原告丙○○○所受領金額僅225,000元（即1,800
      ,000 元÷4÷2）。再者，系爭房屋已於84年間登記為原
      告丙○○○所有，被告庚○○因此對丙○○○追加起訴，
      此起訴行為顯與其餘原告無關，對丙○○○以外之原告即
      不屬於違反系爭協議書之行為，是本件僅原告丙○○○得
      以請求被告庚○○給付450,000元違約金（即225,000元×
      2 ）。
    2.原告次主張被告就系爭協議書所負之不提起任何民刑事訴
      訟義務為不可分，併依民法第292條及第273條規定請求被
      告乙○○賠償云云。但如前所述，壬○○生前已將大多數
      之不動產登記於兩造名下，系爭協議書關於被告是否起訴
      及起訴與被訴之對象等必要之點，非無所預見，自不當然
      不可分，原告請求未違反系爭協議書之被告乙○○給付違
      約金，於法顯有未合，自不得准許。
五、從而，原告依系爭協議書起訴，於原告丙○○○請求被告庚○○給付450,000元，及自起訴狀繕本送達翌日即96年10月1
    8日起至清償日止，按年息5％計算之利息之範圍，為有理由
    ，應予准許；逾此部分之請求，則無理由，應予駁回。又原
    告勝訴部分，兩造均陳明願供擔保，請准宣告假執行或免為
    假執行，經核並無不合，茲酌定相當擔保金額准許之。至其
    餘假執行之聲請，則因其餘之訴已經駁回，自失附麗，併駁
    回之。
六、本件事證已臻明確，兩造其餘攻擊與防禦方法均與判決結果
    不生影響，不再一一論述，附此敘明。
七、訴訟費用負擔之依據：民事訴訟法第79條、第85條第1項。
中    華    民    國    97    年    3     月    10    日
                  民事第六庭    法  官  許純芳
以上正本係照原本作成
如對本判決上訴，須於判決送達後20日內向本院提出上訴狀。
中    華    民    國    97    年    3     月    12    日
                                書記官  潘惠梅


司法院資訊處製作；財團法人民間司法改革基金會備份。
